【裁判字號】    94,訴,1323
【裁判日期】    950517
【裁判案由】    偽造有價證券
【裁判全文】
臺灣臺中地方法院刑事判決              94年度訴字第1323號
公  訴  人  臺灣臺中地方法院檢察署檢察官
被      告  丙○○
選任辯護人  朱元宏律師
上列被告因偽造有價證券案件，經檢察官提起公訴（九十三年度
年度偵續一字第二十號），本院判決如下：
    主    文
丙○○意圖供行使之用而偽造有價證券，處有期徒刑年壹月。
偽造如附表所示之支票紙沒收。
    犯罪事實
一、丙○○係誠信代書事務所之員工。乙○○於民國九十一年七
    、八月間，透過報載廣告售屋啟事，結識丙○○（原名林如
    香），得知丙○○有從事代辦銀行貸款之業務。經聯絡後，
    丙○○於九十二年三月間向乙○○表示可順利代辦富邦銀行
    「頭家信貸」之信用貸款，並由乙○○先行支付新臺幣（下
    同）三千五百元之手續費（含謄本費一千元、查詢費一千元
    ），嗣因故無法核貸。丙○○遂另推薦乙○○申辦土地銀行
    現金卡，並告知以乙○○及其未婚妻王魯郡、友人徐凰娟三
    人之名義申辦，亦可取得七十五萬元之貸款。乙○○乃自行
    至土地銀行辦理，惟經申請後，土地銀行僅對徐凰娟部分同
    意貸款八萬元，而認乙○○及王魯郡二人於該銀行並無存款
    績效而未予核貸。乙○○遂於九十二年四月初前往誠信代書
    事務所找丙○○商議，丙○○乃提議先由其借支十二萬元予
    乙○○，存入乙○○向土地銀行烏日分行申設之帳號000
    000000000號帳戶作為存款績效，以利乙○○向土
    地銀行申辦現金卡，惟事成後須給付丙○○一萬元佣金，並
    要求乙○○必須將前開土地銀行之存摺及開戶印章交其保管
    ，乙○○遂同意並將存摺、印章交丙○○保管。嗣乙○○因
    見現金卡一直未核發，因須資金週轉，乃以提款卡自上開帳
    戶內陸續提領十一萬九千元。並因經營之先知后覺實業有限
    公司（下稱先知后覺公司）有資金需求，須簽發支票與廠商
    換票，然因公司支票簽發所用之負責人乙○○印章，與前開
    土地銀行之開戶印章為同一只，現由丙○○保管，乃於九十
    二年五月三日持七張先知后覺實業有限公司之空白支票至誠
    信代書事務所欲請丙○○加蓋其保管中之乙○○印章，因丙○○不在該處，乃請林淑華轉交上開空白支票。詎丙○○因
    故得知，存摺大部分款項已遭乙○○提領，為保障其上開十
    二萬元債權，竟生意圖供行使之用偽造有價證券及侵占之犯
    意，利用乙○○所交付託其代為蓋用前開林源鏘印章，而持
    有前開空白支票七紙及印章之際，將如附表所示票號ＢＱ0
    000000、ＢＱ0000000、ＢＱ0000000
    號支票三紙，依乙○○之指示於發票人欄蓋印印章後予以侵
    占入己，復接續在各紙支票填寫面額五萬、五萬、二萬元，
    發票日均為九十二年五月六日之支票必要應記載事項，而完
    成發票行為，偽造乙○○上開三張支票，復於九十二年五月
    六日以己○○於安泰銀行臺中分行帳號000000000
    00000號帳戶提示承兌以行使，惟因支票未加蓋公司章
    ，因印鑑不符而遭銀行退票，乙○○因而查知上情。
二、案經乙○○訴由臺灣臺中地方法院檢察署檢察官偵查起訴。
    理    由
一、訊據被告丙○○固坦承曾填載如附表所示三紙支票之發票日
    、金額等支票必要應記載事項等事實，惟矢口否認有何侵占
    及偽造有價證券之犯行，辯稱：乙○○至土地銀行辦理現金
    卡，但因與銀行未曾有資金往來，無法辦成，遂於九十二年
    四月三日至誠信代書事務所，找伊幫忙，要借一筆錢存入其
    向土銀申設之帳戶，作為資金證明，以利申辦現金卡，當時
    誠信代書事務所之金主戊○○在場，伊就請戊○○幫忙，戊○○答應借款十二萬元予林源鏘，林源鏘事成要給予戊○○
    一萬元，但要求林源鏘開三張支票，分別為五萬、五萬、二
    萬，乙○○說其寫字又醜又慢，要求伊幫忙代寫，伊即代乙○○填寫支票之發票日、金額，再交予乙○○自行蓋印後，
    交予伊，伊就直接拿給戊○○，戊○○就當場拿十二萬元給
    伊，伊即交予乙○○，乙○○又將十二萬元交予伊並拿土地
    銀行存摺，要伊幫忙處理，伊即把錢交予林淑華，林淑華即
    又將錢及存摺交予丁○○去存，事後，伊亦不知丁○○如何
    處理存摺，但乙○○只有交存摺予伊，並無印章；後來乙○○又來找伊，要伊延票，說伊沒錢，伊即當場打電話給戊○○，但聯絡不上，乙○○就將其簽發之十二萬元本票交予伊
    ，請伊向戊○○延票，而當時因乙○○之前曾辦理頭家貸款
    ，尚有謄本費用一千元未付，其即說要去領，伊就請丁○○
    與其一同至銀行領錢云云。辯護人則為被告辯稱：被告與證
    人乙○○間，從未有任何業務往來，亦無深厚交情，彼此缺
    乏互信基礎，證人乙○○豈有可能將存摺、印章交予被告保
    管，縱係要擔保借予證人乙○○之十二萬元，理應要求證人
    乙○○簽發本票，豈會要求保管存摺及印章，僅保管存摺及
    印章，仍無法避免證人乙○○以轉帳或提款卡提領存摺內之
    金錢，並無任何擔保作用；又證人乙○○利用本案印章去土
    地銀行開戶，以辦理現金卡，嗣因存款不足方找被告，而單
    純存款無須印章；另證人乙○○自承使用支票多年，一個月
    可調現四、五十萬元，如將本案印章交被告保管，證人乙○○須開票調現時豈非極其不便，再者，本案三紙支票係由被
    告代證人乙○○簽發並由證人乙○○交付用以擔保前開十二
    萬債權，其於交付前明知該未蓋公司章之公司票根本不能兌
    現而未事先說明，至到期日前一日方向被告說明，可見其乃
    因經濟狀況不佳，無力償還借款，而圖謀假刑事告訴逼被告
    和解，以獲取金錢，才會刻意花二個小時之車程至烏日分行
    提領一千元以取得證據，是以，被告實無偽造有價證券之理
    由云云。
二、惟查：
(一)、證人乙○○如何於前揭時、地向被告丙○○借支十二萬元，
    並交付存摺、印章予被告保管，復為簽票支票，需用前開印
    章，遂交七紙空白支票委由證人林淑華，轉交被告，請被告
    代為蓋印，惟被告蓋印後，卻將三紙支票據為己有，並未經
    被告之同意，擅自簽發三紙支票，再利用己○○之帳戶提示
    等情，業據證人乙○○迭於偵查及本院審理時證述在卷，互
    核一致，並無齟齬之處，復有前開支票及退票理由單各三紙
    為證（九十三年度偵續字第四五號卷第二九至三一頁）。又
    證人乙○○持以請被告代為蓋印之空白支票係其所經營之先
    知后覺公司之公司票，簽發支票，發票人處須蓋公司印章與
    負責人私章（俗稱大小章）。證人乙○○係先知后覺公司負
    責人，持有前開支票，對此應知之甚詳，若係其於借款之際
    所簽發，何以未蓋公司章。又證人乙○○經營之先知后覺公
    司票信良好，（僅有於九十一年十二月三日之支票依支票存
    款戶票信狀況註記須知規定為註記），且證人乙○○向被告
    借款之際，亦無仇怨，當無於斯時，即不顧公司之票據信用
    ，刻意設計要求被告填載支票之發票日、金額，復由其僅蓋
    個人印章，任令支票退票，以構陷被告之理，此有法務部票
    據信用資訊連結作業查詢明細表一紙（本院卷第一卷第二四
    四頁），在卷可參。再參以，支票係發票人簽發一定金額，
    委託金融業者於見票時，無條件支付與受款人或執票人之票
    據，而支票於提示予金融業承兌時，持票人須於支票背面為
    委託取款背書，實務上金融業者，除要求執票人背書外，均
    會要求執票人填載電話，以便後續連絡支票承兌事宜。然前
    開三紙支票，係以證人己○○於安泰銀行臺中分行0000
    0000000000號帳戶提示，然其委託取款背書既非
    證人己○○之字跡，亦非證人己○○證述負責處理該支票之
    人即其妻甲○○之簽名〈詳如理由二(二)所述〉，而其背書所
    載之連絡電話，卻係被告所任職之誠信代書事務所電話，顯
    見該三紙支票之提示與誠信代書事務有密切關係，足以推知
    應係被告委由他人為取款背書後，借證人己○○於安泰銀行
    臺中分行前開帳戶提示，故被告所言該三紙支票係交付予案
    外人戊○○云云，即難憑採，反益徵證人乙○○前開所言，
    應非虛妄，而堪採信。
(二)、附表所示之三紙支票係經由證人己○○安泰銀行臺中分行帳
    號00000000000000號帳戶提示承兌，而因存
    款不足及發票人簽章不全、不符而退票，此有前開三紙支票
    及退票理由單在卷可憑。而證人己○○經本院審理時提示前
    開支票，請其確認支票背面取款背書之「己○○」是否為其
    所背書，惟其竟證述：「有一點像我的簽名。」等語（本院
    卷第一○九頁），嗣經本院請其書寫姓名核對後，方答稱：
    「這不像我平常的簽名。」等語（本院卷第一一一頁），復
    稱支票的事均是其妻即證人甲○○處理。復經檢察官提示前
    開三紙支票請證人甲○○確認是否有收過前開三紙支票，證
    人甲○○則證述：有，這是伊幫伊先生簽名的，這三紙支票
    係證人戊○○向伊訂油飯的貨款，當天就退票了，伊就把票
    拿去跟戊○○換票，戊○○就拿現金予伊云云（本院卷第一
    一五頁），嗣經本院請其書寫「己○○」之姓名核對後，其
    方證稱：伊自己也覺得這二者（按支票的背書與證人甲○○
    親書之己○○字跡）的差異很大，支票上的背書應該不是伊
    寫的等語（本院卷第一一八頁）。惟一般人對於自已之簽名
    字跡當甚為熟稔一望即知，況本案支票委任取款背書之「己○○」簽名字跡之運筆方式，書寫之神韻、筆順，顯與證人
    己○○、甲○○所寫之「己○○」字跡不同，此有前開三紙
    支票，及證人己○○、甲○○親書之「己○○」字跡在卷可
    參（九十三年度偵續字第四五號卷第二九至三一頁、本院卷
    第一四四、一四五頁），何以證人己○○、甲○○對前開提
    示之支票背書此卻如此遲疑，是否有所隱瞞即非無疑。證人
    甲○○復改稱：應係持票至銀行提示之際，因快屆三點半，
    伊在寫存款單，故請代戊○○拿票來之張小姐幫忙填寫姓名
    云云，惟經本院質之支票己○○背書字跡旁之連絡電話00
    000000係何人電話，證人己○○則證述：00000
    000號電話之帳單地址臺中市○○路○段十五號七樓之三
    是伊母親以前租的地方，租的時間大約是九十二年二月左右
    到同年七、八月；這電話應是其母親以前承租地點的電話，
    應該是伊念請當時的張小姐幫忙寫下來的云云（本院卷第一
    一七、一一九頁）。惟該電話原係00000000號電話
    ，本即為誠信代書事務所使用之電話，於九十年十月四日由
    證人林淑華申請移機改為00000000號電話，且所登
    記之帳單地址為臺中市○區○○路一段十五號七樓之三，與
    被告於九十年三月二十八日遷入之戶籍址相同，此有法務部
    戶政連結作業系統被告個人資本資料一紙、中華電信資料查
    詢單一紙、中華電信南臺中營運處九十四年六月二十四日中
    信南業務（九四）○四三一號函及其檢附之0000000
    0號電話歷年全部資料一份等，附卷足憑（本院卷第二五、
    五八、一六七至一七○頁）。是前開電話早於九十年十月四
    日即為誠信代書事務所使用，而被告於九十年三月二十八日
    早已遷入上開地址，何以證人甲○○於九十二年五月間提示
    前開支票，仍填載前開電話？且上開電話帳單地址於九十年
    三月二十八日起迄今仍係被告之戶籍址，證人甲○○之母如
    何於九十二年二月間至同年七、八月間仍住於上址？而證人
    甲○○又無法具體說明其所述之張小姐係何人，是其所述顯
    與客觀事證不符，而有不實，即難憑採。
(三)、被告雖以前揭詞情置辯。惟被告先於警詢及偵查中均否認曾
    持有證人乙○○前開土地銀行存摺，辯稱：戊○○與乙○○
    談好後，伊依乙○○之要求，填好三紙支票交予乙○○蓋章
    ，蓋完章，將支票交予戊○○，戊○○即將現金十二萬元交
    予乙○○，伊未拿乙○○之前開土地銀行存摺、印章云云（
    九十二年度第二○六一四號卷第四七頁、九十三年度偵續字
    第四五頁卷第十三頁），惟於偵查中，經證人乙○○提出前
    開帳戶明細，表示依明細所示該帳戶於九十二年四月四日曾
    臨櫃存款十二萬元，九十五年五月五日臨櫃提領一千元，主
    張被告若非持有前開土地銀行帳戶存摺、印章，如何臨櫃存
    款並提款，請求調取前開時日之存、提款憑條，以確認存、
    提款係何人所為，嗣經臺灣高等法院臺中分院檢察署檢察長
    以九十三年度上聲議字第六八二號再議發回，命檢察官就此
    部分再為詳查。被告方於九十三年九月十四日偵查中改稱：
    戊○○將現金十二萬元交予乙○○，乙○○又將現金交予伊
    ，請伊幫忙處理，伊即將十二萬元及乙○○之土地銀行存摺
    交予林淑華，請林淑華去存款，林淑華又交予丁○○去存款
    ，存款後丁○○如何處理存摺，伊不清楚；九十二年五月五
    日，係因乙○○拿十二萬元之本票，請求向戊○○延票，而
    來找伊，因以前曾幫乙○○辦理頭家貸款，而其謄本費一千
    元尚未繳交，故當日即請丁○○與乙○○一同去提領一千元
    ，至當時提領的情形，伊即不清楚云云（九十三年度偵續一
    字第二○頁卷第二一頁），又被告於同日偵查庭，交付予證
    人戊○○之親書手稿，其內已詳載證人丁○○與證人乙○○
    提領一千元款項之過程，甚至亦載明證人丁○○對證人乙○○主觀之評價等情（九十三年度偵續一字第二○號卷第五一
    頁），然被告於當日偵查庭仍稱證人丁○○與乙○○提領一
    千元之情形，其並不清楚。承上足見，被告確有視偵查結果
    為不同之供述，以蓄意隱瞞某些事實。再者，證人林淑華於
    本院審理時證述：借款當日，伊沒有印象看見現金等語（本
    院卷第二八一、二八二頁），若其確如被告所述當日有經手
    十二萬元，並交付證人丁○○去存款，何以其會無印象。故
    被告所述交付十二萬元及存摺，於當日即交予證人林淑華云
    云，亦無足採。又證人丁○○於本院審理時亦證述：存入十
    二萬元後，即將乙○○之存摺交付予被告等語（本院卷第一
    卷第一二三、一二五頁），亦與被告供稱存款後丁○○如何
    處理其不知情云云，顯有出入。另證人乙○○辦理富邦銀行
    「頭家貸款」之手續費（含謄本費）合計三千五百元，於九
    十二年二月二日，即已繳付，此有證人林淑華簽收之收據一
    紙可證（九十二年度發查字第二一三四號卷第八頁），亦與
    被告所辯不符。被告雖另辯稱：係因嗣後乙○○不再辦理頭
    家貸款，即向林淑華索回手續費，林淑華在未詢問伊之情況
    下返還乙○○前開金額，伊知悉後認為縱使不辦理頭家貸款
    ，但謄本費亦應由乙○○負擔，故請乙○○給付謄本費一千
    元云云。然為證人乙○○否認。而被告自承若有退回款項予
    證人乙○○，收支簿應會有所紀錄，並由證人乙○○簽收云
    云（本院卷第二一四頁），經本院請被告提出前開收支簿，
    供本院核對，惟被告迄未曾提出。綜上，足知被告所辯顯有
    不實，並有所迴避，故其所辯，即難遽信。
(四)、證人戊○○於本院審理時，經本院合法傳喚、拘提均未到案
    ，合先敘明。然證人戊○○曾於偵查中及本院民事庭具結作
    證，並證述：乙○○確於九十二年四月間，在誠信代書事務
    所向伊借款十二萬元，並由乙○○委請丙○○書寫三張支票
    ，合計十二萬元，由乙○○蓋印後，交予伊云云（九十二年
    度偵字第二○六一四號卷第四七、四八頁、本院九十二年度
    中簡字第二七八九號卷第五九頁）。按被告以外之人在審判
    外之陳述，雖不得以直接作為認定犯罪事實存否之證據，但
    非不得作為彈劾證據，用來爭執被告、證人或鑑定人陳述之
    證明力（最高法院九十四年度台上字第六七三二號、第六八
    八一號判決意旨參照）。查證人戊○○於九十三年九月十六
    日、九十四年二月二十二日分別具狀表示：「聲請人仍本案
    證人，前因被告丙○○涉嫌偽造有價證券案件，於九十三年
    九月十四日下午三時四十分傳訊聲請人到庭作證敘述相關事
    證。惟聲請人另有隱情故不便於前開期日當庭陳證相關案由
    ，為此狀請鈞院，請准予分別傳訊到庭陳證，以明真偽，實
    感德便。」、「一、就本案事實經過及犯罪事證為何，呈報
    人無以論斷，惟呈報人僅能提供被告所交付教唆各證人，應
    如何敘述在場目睹之虛偽事證（詳附件一）。二、又本案於
    九十三年九月十四日傳訊呈報人到庭，惟呈報人於當日下午
    十六時三十五分補到於庭外經被告丙○○提示（附件二）文
    件要呈報人依其所提供之文件內容敘述虛偽證詞，為此呈報
    人即藉機離開後以書狀請求鈞院另外各別傳訊呈報人，以便
    就本案事實陳報，以彰顯司法廉明，為禱。」等語，而依該
    陳報狀所陳述九十三年九月十四日偵查庭，證人戊○○曾到
    庭，但未經訊問即先行離開等情，核與九十三年九月十四日
    檢察官訊問筆錄報到單記載證人戊○○到庭，惟點呼證人戊○○未到等情相符，又裝載前項聲請狀之信封袋，其上戊○○之署名，核與證人戊○○於本院前開民事庭及臺灣臺中地
    方法院檢察九十二年度偵字第二○六五四號偽造有價證券案
    件中之證人詰文上所親書之「戊○○」字跡，運筆之筆順、
    書寫之神韻等均相同，應係出自同一人手筆，此有前開信封
    及證人結文二紙在卷可參（九十三年度偵續一字第二○號卷
    第三十頁、九十二年度偵字第二○六一四號卷第五十頁、本
    院九十二年度中簡字第二七八九號卷第五三頁），復有於臺
    灣臺中地方法院檢察署遞狀時檢附之證人戊○○證人傳票一
    紙（第三九頁）。承上可知，前開二次陳報狀之內容，應係
    出自證人戊○○之手，為其於審判外之陳述，參酌前開說明
    ，證人戊○○於審判外之陳述，自仍得作為彈劾證據使用，
    以確認其於偵查及本院民事庭所為之證述是否真實，而堪採
    信。查被告亦自承證人戊○○聲明狀影印之手寫文稿（即聲
    明狀所述之附件二）為其為避免忘記所書寫，係證人戊○○
    於九十四年九月十四日應訊報到前看到其閱覽，而向其借閱
    取走云云（本院卷第二卷第一二八頁），顯見被告亦承認前
    開手稿係其交付予證人戊○○，雖其辯稱為其製作之筆記，
    以免忘記云云，惟一般人為自己書寫記錄，通常係以第一人
    稱之書寫，而前開手稿卻係以第三人角度書寫，將所有相關
    人之姓名，其各人在本案所應知悉之事實、所為之動作，與
    各人主觀想法，當時之座位圖表，鉅細靡遺記載，實不像是
    個人避免忘記之記載，反倒像是予各關係人了解其角色之角
    本，此有前開被告手寫文稿在卷可憑（九十三年度偵續一字
    第二○號卷第四九至五二頁）。是證人戊○○於前開陳報狀
    陳述其所為之證述內容係虛偽不實等語，似非顯然無據。職
    是，證人戊○○既已於審判外明白陳述，其於偵查及本院民
    事庭前開所為之陳述為虛偽，即尚難僅以前開證人戊○○於
    偵查及本院民事庭所為之前開證言，逕為被告有利之認定。
    再參酌被告陳稱：證人戊○○大約於九十二年五月間事發之
    前一年，即開始擔任誠信代書事務所金主，事務所須要調借
    金錢時，即向其調借云云（本院卷第二卷第八三頁），惟證
    人戊○○之弟即案外人曾錫隆於九十一年六月十七日，已因
    積欠案外人載燕琴二十二萬元，而經案外人載燕琴以確定之
    支付命令，申請強制執行，致證人戊○○所居住，位於臺中
    市○○區○○路二一九之十二號房屋及其坐落之土地（證人
    戊○○於強制執行程序，尚陳稱該屋係其所買受，借用其弟
    曾錫隆名義登記）遭拍賣，復於九十一年十一月二十六日為
    案外人康蕙芬拍定，嗣證人戊○○後因心有甘，遂又於九十
    二年五月間房屋點交前，破壞屋內之設施，經本院簡易庭九
    十三年度中簡字第一三四九號判處有期徒刑六月，現正上訴
    ，由本院以九十三年度中簡上字第三三一號案件審理中，此
    有前開強制執行聲請狀一紙、本院九十一年度促字第一五六
    二號支付命令一紙、證人戊○○於強制執行時之聲明狀二份
    、本院九十三年度中簡字第一三四九號簡易判決處刑書一份
    ，附卷可參（本院卷第二卷第一三一至一四八頁），若證人
    戊○○於九十一年五月間起迄九十二年五月間，均係誠信代
    書事務所配合調現之金主，其當資力不凡，何以其連二十二
    萬元均無法支付，致其所有現居之前開房屋遭查封拍賣，反
    因此心生不平，破壞屋內設備，而遭訟累之理。又依被告所
    述證人乙○○向其借款十二萬元，其即臨時商請在場之證人
    戊○○借款予乙○○，其等商討完畢，證人乙○○即簽發三
    紙支票予證人戊○○，證人戊○○即交付十二萬元予證人乙○○云云，衡情，一般人如未有事前商議計劃，當不至隨身
    攜帶大額現款，苟如被告前開所述證人戊○○係臨時經被告
    之商請而同意借款予證人乙○○，何以其身上立即可取出十
    二萬元予證人乙○○，亦與常情不符。是以，證人戊○○於
    偵查及本院民事庭具結證述之前開證言，既有前述之瑕疵，
    即難採信。
(五)、證人辛○○、林淑華（現改名為林宇臻）雖於本院審理時均
    證述：乙○○向戊○○借款之際其等均在場，曾見聞乙○○
    拿出三紙支票要被告代為書寫後，乙○○蓋章後交予證人戊○○云云，然證人林淑華與被告同為信誠代書事務所之員工
    ，且在事務所內其無法決定之事宜大多先向被告請示，而證
    人辛○○與誠信代書事務所關係密切，並以誠信代書事務所
    之名義，在外招攬生意，此有證人乙○○提出之證人辛○○
    以誠信代書事務所名義與告訴人簽訂之買賣不動產合約書及
    證人辛○○之誠信代書事務所名片可佐（本院卷第一卷第二
    二一、二二二頁），且被告亦自承事發後，證人辛○○曾陪
    同其一同與證人乙○○協商處理，足見證人林淑華、辛○○
    與被告關係密切，故其等證言對被告有所迴護，亦非誠然不
    可想像，此觀其二人於本院審理時除對於前開本案重要關係
    事項如證人乙○○是否有向證人戊○○借款，並委由被告代
    為填載支票，復交付三紙支票予證人戊○○等事實有所記憶
    外，對於當時發生之其他情節，諸如：何人在場、位置、時
    間、在場當事人（被告、告訴人、證人戊○○）之對話內容
    等情，均已無記憶或記憶不清，此有本院審理筆錄在卷可參
    （本院卷第一卷第九四至一○六頁、第二七五至二九五頁）
    。甚且證人林淑華對於被告所述曾將十二萬元及證人乙○○
    之前開土銀存摺交予其，託其代為存款一事竟無記憶（本院
    第一卷第二八一、二八二頁），而證人林淑華與被告一同工
    作、證人辛○○與被告曾一同與證人乙○○商議解決方式，
    且證人乙○○因前開擅自簽發支票一事於九十二年六月十六
    日對被告提出告訴，而證人林淑華亦於九十二年八月三十一
    日曾至警局製作筆錄，證人林淑華、辛○○復於九十二年十
    二月十一日於證人乙○○對被告提起之本院九十二年度中簡
    字第二七八九號確認本票債權不存在事件作證，故其二人於
    被告與證人乙○○間，發生紛爭之際即應已知之甚詳，且曾
    製作警詢筆錄，並於本院民事庭作證，其二人若有親自目睹
    當時情狀，經其等作證，而一再回想當時情景，自應印象深
    刻，並非單純歷一、二年後，方由其二人回憶當時情狀，然
    觀其二人於本院審理時之證言，何以僅就本案重要關係事項
    記憶深刻陳述一致，但對於當時在場有何人，及其等之位置
    ，所述即有不一，且出入甚大。證人林淑華證述：當時在場
    之人為乙○○、丙○○、戊○○、辛○○云云（本院第一卷
    第二八○頁），而證人辛○○證述：乙○○及其一個或二個
    朋友、丙○○、林淑華、丁○○在場，而邵燦南好像也在，
    但不確定云云（本院第一卷第九五、一○四頁），亦與被告
    於審判供述有黃正忠、邵燦南、滕士棻、辛○○、林淑華等
    在場等語不符（九十三年度偵續一字第二○號卷第四九頁）
    ，又其二人所繪之相關人員在場位置圖亦不一致，此有證人
    林淑華、辛○○繪製之位置圖各一紙在卷足參（本院卷第一
    卷第一四七、二九七頁），亦與被告親書手稿中所載在場人
    員之位置不符（九十三年度偵續一字第二○號卷第四九頁）
    。又被告自承證人戊○○借予證人乙○○之十二萬元，其隨
    即將十二萬元連同證人乙○○之存摺交予證人林淑華，託其
    前往存款云云，何以證人林淑華對於證人乙○○、被告與證
    人戊○○間之借款、發票之事宜知之甚詳，反對於自己於斯
    時親自經手之事實全然無印象，顯與常情不符。再參酌被告
    前均否認持有證人乙○○之存摺，復於九十三年九月十四日
    檢察官訊問時方改稱當日證人戊○○、乙○○分別將十二萬
    元、存摺交予其，其即將之交予林淑華云云，已如前述。而
    證人林淑華係於九十三年四、五月間離職（本院卷第一卷第
    二九○頁），然以被告前於偵查中均未承認曾收受證人乙○○交付之存摺，直至九十三年九月十四日檢察官訊問時，方
    改稱曾收受證人乙○○之存摺，並交付現金、存摺予證人林
    淑華云云，被告前開供述之時點，當時林淑華業已離職，再
    參酌證人林淑華豈有可能對於不關己之借款事宜印象深刻，
    但對於自己當時經手之十二萬元及存摺等情，毫無印象，此
    不合常情之事實，相互勾稽，亦足推知被告似有虛構部分事
    實，而證人林淑華亦有迴護被告，並隱暪部分事實之情。職
    是，證人辛○○、林淑樺所述，既有前述之瑕疵存在，即難
    憑信。被告雖另舉證人丁○○，以證明九十二年五月五日提
    領之一千元係證人乙○○與證人丁○○一同前往提領，進而
    證明證人乙○○之存摺、印章均在證人乙○○之手，證人乙○○自無可能交付空白支票委託被告蓋印，被告亦無可能持
    有證人乙○○之空白支票，而有擅自簽發支票之舉措。證人
    丁○○於本院審理時亦附和其說。惟證人乙○○應交付誠信
    代書事務所之三千五百元手續費（含謄本費）均已繳清，並
    無再繳付任何費用予誠信代書事務所，何以需再提領一千元
    之謄本費，被告所述證人乙○○提領一千元之原因已有可議
    ，已如前述。又被告自承其親書之手稿，關於證人丁○○、
    林淑華等人之內容，均係各該證人所述，其親自記載已避免
    忘記云云（本院卷第一二八頁）。惟依前開手稿內記載：「
    丁○○說是乙○○蓋好取款條（丁○○進入銀行拿取款條出
    來給乙○○蓋章）沒有給印章，是乙○○蓋；丁○○寫取款
    條，由乙○○在銀行外面交付取款條、存摺給丁○○去領一
    千元的，乙○○說不要讓銀行知道他很奇怪連一千元現金都
    沒有，也要去存摺領，到時候不核發現金卡給他；丁○○說
    當天九十二年五月五日之前乙○○已經將存放在存摺裏面的
    現金十二萬元早已挪作他用，故意假裝不知道，而要向金主
    延票期，說銀行現金卡還在辦，不能馬上還錢，乙○○是個
    心機很重很壞的人。」云云（九十三年度偵續一字第二○號
    卷第五一頁），核與證人丁○○於本院審理時證述：丙○○
    當時要伊與乙○○一同出去領錢，要領一千元及本金十二萬
    元回來，到達地點乙○○停車，因車子很多，他就把印章、
    存摺交給伊，要伊去提錢，伊就拿存摺先寫十二萬元，再寫
    一千元，櫃台小姐說裏面沒有錢，所以沒辦法領十二萬元，
    就把存摺、印章交給伊，伊回到車內就把印章、存摺交給乙○○，而把一千元拿起來云云（本院卷第一卷第一三二一三
    三頁），顯有不同。另參酌於本院九十二年度中簡字第二七
    八九號確認本票債權不存在事件中，被告之訴訟代理人亦曾
    主張證人丁○○在九十二年五月五日領一千元時，並未注意
    原告已領走十二萬元云云（本院九十二年度中簡字第二七八
    九號卷六六頁），亦與證人丁○○所述係先提領十二萬元，
    因存摺內存款不足，無法提領，足知證人丁○○應知悉該存
    摺內存款已無十二萬元，故其所述亦與證人丁○○前開證述
    顯不一致。是以，證人丁○○前開證述，既有前述之疑義，
    其所述是否詳實，即非無疑，尚難憑採。
(六)、辯護人另以前詞為被告辯護。惟證人乙○○確有將存摺、印
    章交付予被告，復交予被告七紙空白支票委由被告代為蓋印
    ，被告卻將其中三紙已蓋印之支票據為己有，並擅自簽發提
    示承兌等情，業如前述。被辯護人前開所辯，多係以推測證
    人乙○○之動機、目的、行為模式為其論據基礎，惟尚難僅
    以前開推測之詞，即置前開客觀事證不論，而認證人乙○○
    所述均無足採，逕為被告有利之認定，故辯護人前開所辯，
    亦難憑採。
(七)、綜上所述，被告所辯應無足採，本案事證明確，被告前開犯
    行堪可認定。
二、被告將證人乙○○交付，並委託其代為蓋用印章之支票七紙
    ，將支票蓋用印章後，私自留存如附表所示之三紙空白支票
    而侵占入己，並將三紙支票應記載之事項填載完全，完成發
    票行為，核其所係犯刑法第三百三十五條第一項之侵占罪、
    第二百零一條第一項之意圖供使用之用而偽造有價證券罪。
    又被告偽造有價證券後，進而行使，該行使之低度行為應為
    偽造有價證券之高度行為吸收，不另論罪。又按同時偽造同
    一被害人之多件同類文書或同一被害人之多張支票時，其被
    害法益仍僅一個，不能以其偽造之文書件數或支票張數，計
    算其法益，此與同時偽造不同被害人之文書或支票時，因有
    侵害數個人法益，係一行為觸犯數罪名者迴異，最高法院七
    十三年臺上字第三六二九號判例意旨可資參照，故被告偽造
    之支票雖有三張，但係屬其同時偽造證人乙○○一人之多張
    票據，依上開判例意旨，為單純一罪。被告侵占之目的在於
    偽造有價證券，其所犯二罪間有方法目的之牽連關係，依刑
    法第五十五條之規定，應從較重之偽造有價證券罪處斷。爰
    審酌被告受證人乙○○之信任，交付印章予被告，並交付七
    紙空白支票，委託蓋用留存之印章，惟其蓋印後，竟將三紙
    支票私自留存，侵占入己，並偽造支票，足生損害於證人乙○○，並影響社會秩序，惟念其雖有多次詐欺、重利等不起
    訴前科，但未曾受有期徒刑以上刑之宣告，素行尚佳（參見
    臺灣高等法院被告前案紀錄表），其私自留存三紙支票，並
    填載完成發票行為而偽造有價證券以提示之目的，應係在於
    確保證人乙○○償還借款金額等之情狀，暨其犯罪實際所生
    之損害，與犯罪動機、目的等一切情狀，量處如主文所示之
    刑。又被告偽造如附表所示之支票三紙，不問屬於犯人與否
    ，應依刑法第二百零五條之規定宣告沒收。
據上論斷，應依刑事訴訟法第二百九十九條第一項前段，刑法第
二百零一條第一項、第三百三十五條第一項、第五十五條、第二
百零五條，罰金罰鍰提高標準條例第一條前段，判決如主文。
本案經檢察官庚○○到庭執行職務。
中    華    民    國    95    年    5    月    17    日
                  刑事第十四庭  審判長法  官  楊真明
                                      法  官  陳  葳
                                      法  官  劉逸成
上正本證明與原本無異。
如不服本判決，應於送達後十日內向本院提出上訴狀（須附繕本
），上訴於臺灣高等法院臺中分院。
                                      書記官  謝惠雯
中    華    民    國    95    年    5     月    17    日
附表：
一、付款人安泰商業銀行、發票人乙○○、帳號000000－
    0號、票號ＢＱ0000000號、發票日九十二年五月六
    日、金額新臺幣五萬元之支票。
二、付款人安泰商業銀行、發票人乙○○、帳號000000－
    0號、票號ＢＱ0000000號、發票日九十二年五月六
    日、金額新臺幣五萬元之支票。
三、付款人安泰商業銀行、發票人乙○○、帳號000000－
    0號、票號ＢＱ0000000號、發票日九十二年五月六
    日、金額新臺幣二萬元之支票。
附錄論罪科刑法條刑法第201條意圖供行使之用，而偽造、變造
公債票、公司股票或其他有價證券者，處三年以上十年以下有期
徒刑，得併科三千元以下罰金。行使偽造、變造之公債票、公司
股票或其他有價證券，或意圖供行使之用，而收集或交付於人者
，處一年以上七年以下有期徒刑，得併科三千元以下罰金。
中華民國刑法第335條
意圖為自己或第三人不法之所有，而侵占自己持有他人之物者，
處五年以下有期徒刑、拘役或科或併科一千元以下罰金。
前項之未遂犯罰之。


司法院資訊處製作；財團法人民間司法改革基金會備份。
